---
title: "Analyse en Composantes Principales"
author: "Marie VAUGOYEAU"
date: "2023-01-10"
output:
  html_document:
    toc: yes
    code_folding: show
  pdf_document:
    toc: yes
---

```{r setup, include=FALSE}
knitr::opts_chunk$set(echo = TRUE, warning = FALSE, message = FALSE)

```
  
# Analyse factorielle  
Si l'analyse factorielle dont l'ACP fait partie commence son histoire avec la parution de l'article de Karl Pearson *On lines and planes of closest fit to systems of points in space* dans *Philosophical Magazine*, c'est le développement de l'informatique qui lui permet de prendre son essor.  
C'est une équipe française menée par Jean-Paul Benzécri qui a mis au point l'analyse factorielle des correspondances dans les années 1960.  
Incontournable dans de nombreux domaines, elle permet de **réduire le nombre de variables**, de **connaître les liens entre les variables et/ou les individus**, de **qualifier des groupes d'individus**.  
Elle est particulièrement utilisée en France.  
Les analyses factorielles se réalisent toujours sur un jeu de données rectangulaire avec les individus en lignes (*k lignes*) et les mesures en colonnes (*n colonnes*).  
**Attention** : Une seule ligne par individus !  
Les *k* individus sont vus dans *n* dimensions.  
  
3 grands types d'analyses factorielles :  
_ ACP, Analyse en Composantes Principales : que des variables **quantitatives**  
_ AF(D)M, Analyse Factorielle (des Données) Mixtes : variables **quantitatives** et **qualitatives**  
_ A(F)CM, Analyse (Factorielle) des Correspondances Multiples : variables **qualitatives** uniquement  
  
# Les données : les pingouins de Palmer  
Jeu de données extrait du [package `{palmerpenguins}`](https://allisonhorst.github.io/palmerpenguins/) qui est une alternative au jdd `iris`  
```{r tour_horizon_pingouins}

library(palmerpenguins)
library(tidyverse)
library(tourr)

penguins

pingouin <- penguins %>% 
  select(- sex) %>% 
  drop_na()

pingouin %>% 
  count(species, island)

pingouin %>% 
  group_by(species) %>% 
  summarize(
    across(where(is.numeric),
            mean
    )
  ) %>% 
  ungroup()

animate(
  data = pingouin %>% 
    select(-island, -species),
  display = display_xy(col = pingouin$species)
)

```
  
Visualisation en utilisant le [package `{tourr}`](http://ggobi.github.io/tourr/articles/tourr.html) qui permet de visuliser le nuage des *k* individus dans les *n* dimensions, ici `r nrow(pingouin)` pingouins dans `r (ncol(pingouin)-2)` dimensions.  
  
# ACP sans variables supplémentaires  
Utilisation du [package `{FactoMineR}`](http://factominer.free.fr/) pour réaliser les analyses factorielles.  
```{r acp_simple}
library(FactoMineR)

acp_simple <- pingouin %>% 
  select(- species, - island) %>% 
  PCA()

acp_simple$eig

dimdesc(acp_simple)

library(factoextra)
fviz_screeplot(acp_simple, addlabels = TRUE)

```
  
# ACP avec `species` et `island` comme variables supplémentaires  
```{r acp_var_supp}

acp <- PCA(
  X = pingouin %>% 
    select(-island),
  quali.sup = 1
)

plot.PCA(acp, choix = "ind", habillage = 1)

acp_annee <-
  PCA(
    X = pingouin %>% select(-island),
    quali.sup = 1,
    quanti.sup = 6
  )


acp_annee$eig

plot.PCA(acp_annee, choix = "ind", habillage = 1)
plotellipses(acp_annee, keepvar = "species", label = "none")

```
  
# valeurs manquantes  
missMDA

```{r valeurs_manquantes}

penguins %>% 
  filter(is.na(bill_depth_mm))

pingouin_vm <- penguins %>% 
  select(bill_length_mm:body_mass_g, year)

library(missMDA)
n <- estim_ncpPCA(pingouin_vm)

pingouin_vm_complete <- MIPCA(pingouin_vm, ncp = n$ncp)

plot.MIPCA(pingouin_vm_complete)

pingouin_complete <- 
  bind_cols(
    penguins %>% select(species, island),
    pingouin_vm_complete[["res.imputePCA"]]
  )

```

